---
title: "Práctico 05. Índices y estandarización de coeficientes"
subtitle: "Métodos estadísticos para Ciencias Sociales III"
date: "2025-09-08"
lang: es
output:
  number_sections: true
---

```{r setup, include=FALSE}
knitr::opts_chunk$set(echo = TRUE, 
                      message = FALSE,
                      warning = FALSE)
```

```{r}
pacman::p_load(tidyverse, #Conjunto de paquetes, sobre todo dplyr y ggplot2
               car, #Para recodificar
               haven,
               summarytools, #Para descriptivos
               sjmisc,
               kableExtra,
               psych     # para Alfa de Chronbach
               )

options(scipen = 999) # para desactivar notacion cientifica
rm(list = ls()) # para limpiar el entorno de trabajo
```

## Presentación

Para el taller práctico de hoy utilizaremos la base de datos del Estudio Longitudinal Social de Chile, realizado por el Centro de estudios del conflicto y la cohesión social [COES](https://coes.cl/).

El Estudio Longitudinal Social del Chile [ELSOC](https://coes.cl/encuesta-panel/), único en Chile y América Latina, consiste en encuestar a casi 3.000 chilenos, anualmente, a lo largo de una década. ELSOC ha sido diseñado para evaluar la manera cómo piensan, sienten y se comportan los chilenos en torno a un conjunto de temas referidos al conflicto y la cohesión social en Chile. La población objetivo son hombres y mujeres entre 15 y 75 años de edad, tiene una representación de la población nacional urbana, donde se obtuvo una muestra original de **2927** casos en el año 2016 y mantiene **1728** en 2022, además de una muestra de refresco en 2018.

## Objetivo general

El objetivo de este ejercicio del práctico es revisar el proceso de construcción y validación de escalas en R.

### Cargar base de datos

```{r }
load(url("https://dataverse.harvard.edu/api/access/datafile/7245118")) #Cargar base de datos
```

### Visualización de datos

```{r}
dim(elsoc_long_2016_2022.2)
```

Debido a la naturaleza longitudinal de ELSOC, la base de datos contiene 18035 casos (las mismas personas durante 6 años) y 750 variables (las mismas variables en 6 periodos distintos). Por lo tanto, para simplificar el proceso de análisis de este práctico trabajaremos solo con los casos y variables de quienes participaron en la primera ola (2016)

## Datos y variables

Para el ejercicio de escalas, utilizaremos nuevamente la base de datos de ELSOC (que ya se enceuntra cargada), específicamente el módulo de **Salud y Bienestar**. De este módulo utilizaremos un concepto en particular llamado *Estado de ánimo: sintomatología depresiva* con los ítems:

- Frecuencia: Poco interés o alegría
- Frecuencia: Decaimiento, pesadez o desesperanza
- Frecuencia: Dificultad para dormir o exceso de sueño
- Frecuencia: Cansancio o sensación de falta de energía
- Frecuencia: Apetito disminuido o aumentado
- Frecuencia: Dificultad para concentrarse
- Frecuencia: Mala opinión de sí mismo
- Frecuencia: Enlentecimiento físico
- Frecuencia: Pensamiento de muerte o dañarse

Esta escala tiene solamente una dimensión, por lo que no es necesario crear objetos que contengan a cada dimensión (como vimos la clase pasada).

## Filtrar base de datos

Filtraremos la base de datos para quedarnos con las observaciones correspondientes solamente a la ola 1, y además seleccionaremos los ítems de interés.

```{r}
data <- elsoc_long_2016_2022.2 %>% filter(ola==1) %>%  # seleccionamos solo los casos de la ola 1
  select(s11_01,s11_02,s11_03,s11_04,s11_05,s11_06,s11_07,s11_08,s11_09, # items sintomatologia depresiva
  edad=m0_edad, educacion=m01, sexo=m0_sexo) 

head(data)
table(data$s11_01)
table(data$s11_02)
table(data$s11_03)
table(data$s11_04)
```

Estos ítems cuentan con las mismas categorías de respuesta: (1) Nunca, (2) Algunos dias, (3) Mas de la mitad de los dias, (4) Casi todos los dias, y (5) Todos los dias. Además de los valores codificados como -888 y -999.

### Recodificar

Recodificamos los valores -888 y -999 en NA y eliminamos los NAs.

```{r, message=FALSE, warning=FALSE}
data <- data %>% 
  set_na(., na = c(-888, -999)) %>% 
  na.omit()
```

Dejamos la categoría 'nunca' como 0

```{r}
data$s11_01 <- car::recode(data$s11_01, "1=0; 2=1; 3=2; 4=3; 5=4")
data$s11_02 <- car::recode(data$s11_02, "1=0; 2=1; 3=2; 4=3; 5=4")
data$s11_03 <- car::recode(data$s11_03, "1=0; 2=1; 3=2; 4=3; 5=4")
data$s11_04 <- car::recode(data$s11_04, "1=0; 2=1; 3=2; 4=3; 5=4")
data$s11_05 <- car::recode(data$s11_05, "1=0; 2=1; 3=2; 4=3; 5=4")
data$s11_06 <- car::recode(data$s11_06, "1=0; 2=1; 3=2; 4=3; 5=4")
data$s11_07 <- car::recode(data$s11_07, "1=0; 2=1; 3=2; 4=3; 5=4")
data$s11_08 <- car::recode(data$s11_08, "1=0; 2=1; 3=2; 4=3; 5=4")
data$s11_09 <- car::recode(data$s11_09, "1=0; 2=1; 3=2; 4=3; 5=4")
```

```{r}
table(data$s11_01)
table(data$s11_02)
```

## Análisis


### Estimar correlación

Dado que la escala tiene solamente una dimensión, estimaremos la correlación de toda la escala.

```{r}
cor(data)
```

Podemos observar que todas las correlaciones son positivas, por lo que no quedaron ítems invertidos.


### Estimar consistencia interna


#### Alfa de Chronbach

Primero, estimaremos la consistencia interna de cada dimensión con un **Alfa de Chronbach**.

```{r}
psych::alpha(data)

```

```{r}
data2 <- dplyr::select(data, s11_01,s11_02,s11_03,s11_04,s11_05,s11_06,s11_07,s11_08,s11_09)
psych::alpha(data2)
```
```{r}
data <- data %>% 
  rowwise() %>% 
  mutate(sintomatologia_depresiva = sum(s11_01,s11_02,s11_03,s11_04,s11_05,s11_06,s11_07,s11_08,s11_09))
summary(data$sintomatologia_depresiva)
```

# Estandarización de variables


```{r}
data <- data %>% 
  select(sintomatologia_depresiva, edad, educacion, sexo) 
```

## Descriptivos

```{r}
sjmisc::descr(data,
      show = c("label","range", "mean", "sd", "NA.prc", "n"))%>% # Selecciona estadísticos
      kable(.,"markdown") # Esto es para que se vea bien en quarto
```

## Estandarización

```{r}
data_std = data.frame(scale(data))
```

```{r}
sjmisc::descr(data_std,
      show = c("label","range", "mean", "sd", "NA.prc", "n"))%>% # Selecciona estadísticos
      kable(.,"markdown") # Esto es para que se vea bien en quarto
```

## Estimar regresiones

```{r}
reg <- lm(sintomatologia_depresiva ~ educacion + edad + sexo, data=data)

reg_std <- lm(sintomatologia_depresiva ~ educacion + edad + sexo, data=data_std)
```


```{r}
sjPlot::tab_model(list(reg, reg_std), 
  show.ci=FALSE, 
  show.se = TRUE,
  p.style = "stars", 
  dv.labels = c("Modelo lineal", "Modelo estandarizado"),
  string.pred = "Predictores", 
  string.est = "β")
```

## Ejercicio

1. Interprete los coeficientes

- Modelo lineal (coeficientes no estandarizados)

  * Intercepto (5.44, p < 0.001): Cuando todas las variables independientes (educación, edad, sexo) valen 0, el puntaje esperado en sintomatología depresiva es 5.44. Como las escalas de las variables predictores pueden no tener un 0 “realista”, el intercepto no suele ser de interés sustantivo aquí, pero es necesario en el modelo.

  * Educación (β = -0.37, p < 0.001): Cada incremento en el nivel educativo se asocia con una disminución de 0.37 puntos en sintomatología depresiva, en promedio y controlando por edad y sexo. Es un efecto negativo y estadísticamente significativo con un 99,9% de confianza

  * Edad (β = -0.02, p < 0.05): Por cada año adicional de edad, los síntomas depresivos disminuyen en 0.02 puntos, controlando por educación y sexo. Efecto estadísticamente significativo con un 95% de confianza

  * Sexo (β = 1.99, p < 0.001): Pertenecer a la categoría 'mujeres' se asocia con un aumento promedio de 1.99 puntos en sintomatología depresiva respecto al grupo de referencia (hombres), controlando por educación y edad. Efecto estadísticamente significativo con un 99,9% de confianza

- Modelo estandarizado

  * Intercepto (-0.00, ns): No tiene interpretación relevante en el modelo estandarizado, ya que todas las variables fueron centradas en media cero.

  * Educación (β = -0.14, p < 0.001): Un aumento de una desviación estándar en educación se asocia con una disminución de 0.14 desviaciones estándar en sintomatología depresiva.  Es un efecto negativo y estadísticamente significativo con un 99,9% de confianz

  * Edad (β = -0.04, p < 0.05): Cada desviación estándar adicional en edad se asocia con 0.04 desviaciones estándar menos en síntomas depresivos. Efecto estadísticamente significativo con un 95% de confianza

  * Sexo (β = 0.17, p < 0.001): Ser mujer aumenta en 0.17 desviaciones estándar la sintomatología depresiva respecto a hombres, en promedio. Efecto estadísticamente significativo con un 99,9% de confianza

- R² = 0.049 (ajustado 0.048): El modelo explica aproximadamente un 5% de la varianza en sintomatología depresiva. Esto indica que, aunque los predictores son significativos, la mayor parte de la variación en los síntomas se explica por otros factores no incluidos.


2. ¿Qué diferencias hay entre un modelo y otro?

 - Escala de los coeficientes

En el modelo lineal (no estandarizado), los coeficientes están en las unidades originales de las variables. Ejemplo: un año más de edad equivale a -0.02 puntos en síntomas depresivos.

En el modelo estandarizado, los coeficientes están expresados en desviaciones estándar, lo que permite comparar directamente la magnitud de los efectos. Ejemplo: un aumento de 1 desviación estándar en educación equivale a -0.14 desviaciones estándar en síntomas depresivos.

- Interpretación del intercepto

En el modelo lineal, el intercepto tiene un valor “real” (5.44), aunque no siempre interpretable si los predictores no toman valor 0 en la práctica.

En el modelo estandarizado, el intercepto suele quedar cercano a 0 y no tiene interpretación sustantiva, porque las variables se centraron en la media.

- Comparabilidad de predictores

En el modelo lineal no puedes comparar directamente la magnitud de educación, edad y sexo, ya que cada uno tiene escalas distintas.

En el modelo estandarizado sí puedes hacerlo: se observa, por ejemplo, que sexo (β=0.17) y educación (β=-0.14) tienen un peso mayor que edad (β=-0.04).

- Bondad de ajuste

El R² se mantiene idéntico (0.049), porque estandarizar las variables no cambia el poder explicativo del modelo, solo la escala de los coeficientes.

3. ¿Qué ventajas o desventajas tiene trabajar con un modelo estandarizado?

- Ventajas

Comparabilidad entre predictores: permite identificar cuáles variables tienen mayor peso relativo sobre la variable dependiente.

Neutraliza escalas distintas: útil cuando se combinan variables con diferentes unidades (años, niveles, categorías dummy, etc.).

Facilita la interpretación en términos relativos: por ejemplo, puedes decir que el sexo tiene un efecto mayor que la edad.

- Desventajas

Pérdida de interpretación sustantiva: los coeficientes dejan de estar en las unidades originales, por lo que no puedes decir “un año más de edad reduce 0.02 puntos en síntomas”.

Intercepto poco informativo: al centrar y escalar, el intercepto no tiene sentido práctico.

En variables dicotómicas (como sexo), la interpretación en desviaciones estándar puede ser menos intuitiva que en unidades originales.

Dificultad para comunicar los resultados.