---
title: "Práctico 01. Datos, variables y asociación"
subtitle: "Métodos estadísticos para Ciencias Sociales III"
date: "2026-08-10"
lang: es
format:
  html:
    toc: true
    toc-depth: 3
    number-sections: true
    code-copy: true
    code-overflow: wrap
execute:
  warning: false
  message: false
---

```{r setup}
#| include: false
knitr::opts_chunk$set(echo = TRUE,
                      message = FALSE,
                      warning = FALSE)
```

# Presentación

## Objetivo de la práctica

Esta guía retoma los contenidos de la primera sesión y los lleva a R. Al terminar, usted debería ser capaz de:

1. Retomar el manejo básico de R y RStudio: objetos, funciones, paquetes y bases de datos
2. Cargar una base de datos y reconocer su estructura de **casos** y **variables**
3. Identificar la **escala de medición** de una variable y sus consecuencias para el análisis
4. Procesar variables: casos perdidos, nombres y etiquetas
5. Describir variables y examinar la **asociación** entre ellas mediante gráficos de dispersión y correlaciones
6. Trazar una primera **recta de regresión** y comprender qué son los **valores predichos** y los **residuos**

Al ser el primer taller del curso, comenzaremos con un repaso de los elementos básicos de R. Si usted ya los maneja con soltura, puede avanzar directamente a la sección de preparación del análisis.

La estimación de los coeficientes y su interpretación formal se abordarán en la próxima sesión teórica; aquí trabajaremos la intuición gráfica y computacional.

## Antecedentes de los datos a utilizar

Utilizaremos la base del **Estudio Longitudinal Social de Chile (ELSOC)**, del Centro de Estudios de Conflicto y Cohesión Social (COES). Trabajaremos con la primera ola (2016) y con la variable **confianza en vecinos** como variable dependiente de interés.

# Repaso: trabajar en R

## R y RStudio

Conviene distinguir dos cosas que suelen confundirse:

- **R** es el lenguaje de programación y el motor que ejecuta los cálculos
- **RStudio** es el entorno de trabajo (o *IDE*) desde el cual escribimos y ejecutamos código en R

RStudio organiza la pantalla en cuatro paneles: el **editor** (donde se escribe el script), la **consola** (donde se ejecutan las instrucciones y aparecen los resultados), el **environment** (los objetos disponibles en memoria) y un cuarto panel con archivos, gráficos, paquetes y ayuda.

Una recomendación desde el inicio del curso: escriba siempre su código en un **script** o en un documento Quarto, nunca directamente en la consola. Lo que se escribe en la consola se pierde; lo que está en un script puede volver a ejecutarse, corregirse y compartirse. Esa es la base de un trabajo **reproducible**.

## Proyectos y rutas

Antes de comenzar a trabajar, cree un **proyecto de RStudio** (`File > New Project`) para el curso. Un proyecto fija la carpeta de trabajo, lo que permite usar rutas relativas del tipo `datos/elsoc.RData` en lugar de rutas absolutas como `C:/Users/kevin/Documentos/curso/datos/elsoc.RData`, que solo funcionan en su computador.

Para saber en qué carpeta está trabajando:

```{r}
#| eval: false
getwd() # muestra la carpeta de trabajo actual
```

## Objetos y asignación

En R, casi todo es un **objeto**. Los objetos se crean con el operador de asignación `<-`:

```{r}
edad_ejemplo <- 34
edad_ejemplo
```

El nombre del objeto queda guardado en el *environment* y puede ser utilizado luego en otras operaciones:

```{r}
edad_ejemplo + 10
```

Note que la operación anterior no modifica el objeto: para que el resultado quede guardado, hay que asignarlo nuevamente.

```{r}
edad_ejemplo <- edad_ejemplo + 10
edad_ejemplo
```

## Tipos de datos

R distingue distintos tipos de datos, y esa distinción se relaciona directamente con las escalas de medición que revisamos en clases:

```{r}
numero <- 25.5             # numeric: variables continuas (edad, ingreso)
texto <- "Santiago"        # character: texto
logico <- TRUE             # logical: verdadero o falso
categoria <- factor("Mujer", levels = c("Hombre", "Mujer")) # factor: variables categóricas

class(numero)
class(texto)
class(logico)
class(categoria)
```

La función `class()` es una de las que más utilizará: antes de analizar una variable, conviene siempre verificar de qué tipo es. Un error frecuente consiste en tratar como numérica una variable que en realidad es categórica, obteniendo resultados que no tienen sentido sustantivo (por ejemplo, el "promedio" de la nacionalidad).

## Vectores y bases de datos

Un **vector** es una secuencia de valores del mismo tipo, y se construye con la función `c()`:

```{r}
edades <- c(23, 45, 31, 62, 28)
edades
```

Podemos aplicarle funciones:

```{r}
mean(edades)  # promedio
length(edades) # cantidad de elementos
```

Una **base de datos** (`data.frame`) es un conjunto de vectores de igual largo dispuestos como columnas. Es exactamente la estructura rectangular que vimos en clases: filas como casos y columnas como variables.

```{r}
ejemplo <- data.frame(
  edad = c(23, 45, 31, 62, 28),
  sexo = c("Mujer", "Hombre", "Mujer", "Hombre", "Mujer")
)

ejemplo
```

Para acceder a una columna específica usamos el signo `$`:

```{r}
ejemplo$edad
mean(ejemplo$edad)
```

Y para explorar rápidamente una base:

```{r}
dim(ejemplo)   # número de filas y columnas
names(ejemplo) # nombres de las variables
head(ejemplo)  # primeras filas
```

## Funciones y ayuda

Una **función** recibe **argumentos** y devuelve un resultado. En `mean(edades)`, `mean` es la función y `edades` el argumento. Muchas funciones tienen argumentos adicionales con valores por defecto:

```{r}
edades_na <- c(23, 45, NA, 62, 28)
mean(edades_na)                 # devuelve NA
mean(edades_na, na.rm = TRUE)   # excluye los casos perdidos
```

El resultado `NA` del primer caso no es un error del programa: R está avisando que hay valores perdidos y que, por lo tanto, no puede calcular el promedio sin una instrucción explícita de qué hacer con ellos.

Para consultar la documentación de cualquier función:

```{r}
#| eval: false
?mean
help(mean)
```

## Paquetes

Las funciones vienen agrupadas en **paquetes**. Los paquetes se instalan una sola vez y se cargan en cada sesión de trabajo:

```{r}
#| eval: false
install.packages("dplyr") # instalar (una vez)
library(dplyr)            # cargar (en cada sesión)
```

En este curso utilizaremos `pacman`, que instala el paquete si falta y lo carga si ya está disponible, en una sola instrucción:

```{r}
#| eval: false
install.packages("pacman") # solo la primera vez
pacman::p_load(dplyr, ggplot2)
```

La notación `pacman::p_load` indica que usamos la función `p_load` del paquete `pacman`. Es una forma de precisar de dónde viene una función, útil cuando dos paquetes tienen funciones con el mismo nombre.

## El operador pipe

El operador `%>%` (del paquete `dplyr`) encadena operaciones: toma el resultado de la izquierda y lo entrega como primer argumento de la función de la derecha. Estas dos instrucciones son equivalentes:

```{r}
#| eval: false
mean(ejemplo$edad)

ejemplo$edad %>% mean()
```

Su utilidad se aprecia cuando encadenamos varios pasos, ya que evita anidar funciones dentro de funciones y permite leer el código en el orden en que ocurren las operaciones.

## Errores frecuentes

Al comenzar, la mayoría de los mensajes de error tienen alguna de estas causas:

- `could not find function`: el paquete no está cargado
- `object not found`: el objeto no existe, o su nombre está mal escrito (R distingue mayúsculas de minúsculas)
- Un `+` en la consola: quedó un paréntesis o una comilla sin cerrar. Presione `Esc` y revise la línea

Los mensajes de error no son un problema, sino información. Conviene leerlos con calma antes de volver a ejecutar el código.

# Preparación del análisis

## Librerías a utilizar {#librerias}

```{r}
pacman::p_load(dplyr,
               haven,
               sjmisc,
               sjPlot,
               sjlabelled,
               kableExtra,
               corrplot,
               ggplot2,
               ggpubr)
```

## Ajustar el espacio de trabajo

Previo a la carga de la base de datos, se recomienda ejecutar los siguientes comandos:

```{r}
rm(list = ls())       # borrar todos los objetos en el espacio de trabajo
options(scipen = 999) # valores sin notación científica
```

La función `rm(list=ls())` permite comenzar con un espacio de trabajo (*environment*) vacío y sin otros objetos. A su vez, `options(scipen=999)` desactiva la notación científica, es decir, veremos los valores numéricos con todos sus decimales.

## Cargar la base de datos

```{r}
# Cargamos la base de datos desde internet
load(url("https://dataverse.harvard.edu/api/access/datafile/7245118"))
```

Realizamos un chequeo básico de la lectura de datos: nombres de las variables y tamaño de la base en términos de casos y variables.

```{r}
dim(elsoc_long_2016_2022.2) # dimensión de la base
```

Recordemos lo visto en clases: una base de datos tiene forma **rectangular**. Cada **fila** es un caso o unidad de análisis (aquí, una persona encuestada en un año determinado) y cada **columna** es una variable.

# Datos y variables

## Selección de variables

Este paso consiste en crear un subconjunto reducido de datos que contenga solo las variables de interés. Para ello lo más fácil es revisar el libro de códigos de la base. Además filtramos por la ola 1 para trabajar solo con datos de 2016.

```{r}
proc_data <- elsoc_long_2016_2022.2 %>%
  filter(ola == "1") %>%
  select(t01,      # Confianza en vecinos
         m01,      # Nivel educacional
         m0_sexo,  # Sexo
         m0_edad)  # Edad

# Comprobar
names(proc_data)
```

Mediante el comando `get_label` obtenemos el atributo *label* de las variables.

```{r}
sjlabelled::get_label(proc_data)
```

Podemos ver que las etiquetas son largas o tienen códigos poco informativos, por lo que es necesario cambiarlas por otras más cortas y de fácil identificación.

## Escalas de medición

En la primera sesión revisamos la clasificación NOIR: nominal, ordinal, intervalar y de razón. Esa distinción no es una formalidad: determina qué descriptivos tienen sentido y qué técnicas de análisis son apropiadas.

Antes de analizar, conviene preguntarse por la escala de cada variable:

```{r}
#| label: tbl-escalas
#| tbl-cap: "Escalas de medición de las variables seleccionadas"

escalas <- data.frame(
  Variable = c("t01", "m01", "m0_sexo", "m0_edad"),
  Contenido = c("Confianza en vecinos", "Nivel educacional", "Sexo", "Edad"),
  Escala = c("Ordinal (5 categorías)", "Ordinal (10 categorías)",
             "Nominal (dicotómica)", "Razón"),
  Tratamiento = c("Se tratará como continua", "Se tratará como continua",
                  "Categórica (factor)", "Continua")
)

kable(escalas, "markdown")
```

Una advertencia importante: la confianza en vecinos y el nivel educacional son variables **ordinales**, y aquí las trataremos como si fueran continuas. Es una práctica frecuente en investigación social cuando la variable tiene suficientes categorías ordenadas, pero es una **simplificación**: supone que la distancia entre las categorías 1 y 2 es la misma que entre 4 y 5, lo que no necesariamente es cierto. Conviene tenerlo presente al momento de interpretar los resultados.

R también tiene su propia clasificación de tipos de datos, que no coincide exactamente con NOIR:

```{r}
class(proc_data$t01)
class(proc_data$m0_edad)
```

## Procesamiento de variables

Para el procesamiento de cada variable seguiremos el siguiente flujo de trabajo:

a. Descriptivo general
b. Recodificación: de casos perdidos y otros valores (en caso necesario)
c. Etiquetado: cambio de nombres de variables y valores (en caso necesario)
d. Otros ajustes

Se recomienda también un descriptivo final para revisar que el procesamiento de cada variable esté correcto.

### Confianza en vecinos

*a. Descriptivo*

Para los descriptivos utilizaremos la función `frq`, de la librería `sjmisc`:

```{r}
frq(proc_data$t01)
```

En esta variable vemos valores asociados a las opciones "No contesta" (-999) y "No sabe" (-888), además de (-777) y (-666), que corresponde definir como casos perdidos (en R, valores `NA`). El resto de los valores y etiquetas se encuentran en un orden correcto.

*b. Recodificación*

Después de revisar el libro de códigos, no hay variables en que los valores negativos representen alguna otra característica, así que podemos usar `set_na`:

```{r}
proc_data <- proc_data %>% set_na(., na = c(-999, -888, -777, -666))
```

```{r}
frq(proc_data$t01)
```

*c. Etiquetado*

Vamos a dar un nombre más sustantivo a las variables con la función `rename`, de la librería `dplyr`:

```{r}
proc_data <- proc_data %>%
  rename("confianza_vecinos" = t01,
         "educacion" = m01,
         "sexo" = m0_sexo,
         "edad" = m0_edad)
```

Además de cambiar el nombre, queremos cambiar las etiquetas de las variables:

```{r}
proc_data$confianza_vecinos <- set_label(x = proc_data$confianza_vecinos,
                                         label = "Confianza en vecinos")
proc_data$educacion <- set_label(x = proc_data$educacion,
                                 label = "Nivel educacional")
proc_data$sexo <- set_label(x = proc_data$sexo, label = "Sexo")
proc_data$edad <- set_label(x = proc_data$edad, label = "Edad")

get_label(proc_data)
```

*d. Revisión final*

```{r}
frq(proc_data$confianza_vecinos)
```

### Educación, sexo y edad

```{r}
frq(proc_data$educacion)
```

```{r}
frq(proc_data$sexo)
```

```{r}
summary(proc_data$edad)
```

Note que los descriptivos apropiados **dependen de la escala de medición**: para sexo, una variable nominal, la tabla de frecuencias es informativa y el promedio no tendría sentido; para edad, una variable de razón, ocurre lo contrario.

Finalmente, dado que sexo es una variable nominal, la declaramos como factor para que R no la trate como un número:

```{r}
proc_data$sexo <- as_factor(proc_data$sexo)
class(proc_data$sexo)
```

# Análisis descriptivo

```{r}
#| label: tbl-sjmisc
#| tbl-cap: "Descriptivos"

sjmisc::descr(proc_data,
              show = c("label", "range", "mean", "sd", "NA.prc", "n")) %>%
  kable(., "markdown")
```

En la @tbl-sjmisc podemos observar los descriptivos generales de la base de datos procesada. Notemos que la **media de confianza en vecinos es 3,20**. Guardemos ese valor, porque volverá a aparecer más adelante.

Y si queremos visualizar la distribución:

```{r}
#| label: fig-descriptivos
#| fig-cap: "Frecuencias de confianza en vecinos"

proc_data %>%
  dplyr::select(confianza_vecinos) %>%
  sjPlot::plot_stackfrq() +
  theme(legend.position = "bottom")
```

# Asociación entre variables

## Gráficos de dispersión

En clases vimos que la asociación entre dos variables continuas se expresa gráficamente en **nubes de puntos**. Comencemos por ahí:

```{r}
#| label: fig-dispersion
#| fig-cap: "Confianza en vecinos según edad y educación"

graph1 <- ggplot(proc_data, aes(x = edad, y = confianza_vecinos)) +
  geom_jitter(size = 0.8, alpha = 0.3, width = 0.3, height = 0.2) +
  labs(x = "Edad", y = "Confianza en vecinos") +
  theme_minimal()

graph2 <- ggplot(proc_data, aes(x = educacion, y = confianza_vecinos)) +
  geom_jitter(size = 0.8, alpha = 0.3, width = 0.3, height = 0.2) +
  labs(x = "Nivel educacional", y = "Confianza en vecinos") +
  theme_minimal()

ggarrange(graph1, graph2, nrow = 1)
```

Usamos `geom_jitter` en lugar de `geom_point` porque ambas variables tienen pocos valores distintos y los puntos se superponen. El *jitter* agrega una pequeña perturbación aleatoria que permite ver la densidad de casos.

## Correlación

La correlación resume en un solo número la **fuerza** y la **dirección** de la asociación lineal entre dos variables, y varía entre -1 y +1.

```{r}
cor(proc_data$edad, proc_data$confianza_vecinos, use = "complete.obs")
```

Podemos calcular la asociación entre todas las variables numéricas de la base:

```{r}
M <- cor(proc_data %>% dplyr::select(confianza_vecinos, educacion, edad),
         use = "complete.obs") # Usar solo casos con observaciones completas
round(M, 2)
```

```{r}
#| label: fig-cor-complete
#| fig-cap: "Matriz de correlaciones, ELSOC 2016"

corrplot.mixed(M)
```

La @fig-cor-complete muestra que la asociación de la confianza en vecinos con las demás variables es baja, siendo positiva tanto para educación como para edad. La asociación más alta de la matriz es la que existe entre educación y edad, y es negativa.

Note que la matriz solo incluye las variables numéricas: la correlación de Pearson **no es apropiada para una variable nominal** como sexo. Para comparar la confianza en vecinos entre hombres y mujeres necesitamos otras herramientas, que veremos más adelante en el curso.

## Correlación no implica causalidad

Una advertencia central de la primera sesión: que dos variables covaríen no significa que una cause la otra. La asociación entre educación y confianza podría deberse a una tercera variable no observada, a un proceso de selección, o a una relación causal en sentido inverso.

Un ejercicio útil: revise el sitio [Spurious Correlations](https://www.tylervigen.com/spurious-correlations) y comente con su ayudante qué elementos de esas correlaciones las hacen implausibles como relaciones causales.

# De la correlación a la recta

## Una primera recta

La correlación nos dice que existe asociación, pero no nos permite **predecir** un valor de confianza a partir de la edad. Para eso necesitamos una recta:

```{r}
#| label: fig-recta
#| fig-cap: "Recta de regresión de la confianza en vecinos según edad"

ggplot(proc_data, aes(x = edad, y = confianza_vecinos)) +
  geom_jitter(size = 0.8, alpha = 0.25, width = 0.3, height = 0.2) +
  geom_smooth(method = "lm", se = FALSE, color = "#04245f", linewidth = 1.2) +
  labs(x = "Edad", y = "Confianza en vecinos") +
  theme_minimal()
```

En R, la recta se estima con la función `lm()` (de *linear model*). La sintaxis se lee como "confianza en vecinos **en función de** edad":

```{r}
proc_data <- na.omit(proc_data) # trabajaremos solo con casos completos

modelo <- lm(confianza_vecinos ~ edad, data = proc_data)
coef(modelo)
```

Recordando la ecuación vista en clases, $\widehat{Y} = b_{0} + b_{1}X$:

- El **intercepto** ($b_0$) es el valor esperado de confianza cuando la edad es 0
- La **pendiente** ($b_1$) indica cuánto cambia la confianza esperada por cada año adicional de edad

En la próxima sesión veremos de dónde salen exactamente esos números y cómo interpretarlos con precisión.

## El modelo sin predictores

¿Qué ocurre si estimamos una recta sin ninguna variable independiente?

```{r}
modelo_nulo <- lm(confianza_vecinos ~ 1, data = proc_data)
coef(modelo_nulo)
```

El intercepto coincide con la **media** de confianza en vecinos. Esto tiene una lectura conceptual importante: sin información adicional, nuestra mejor predicción para cualquier persona es el promedio general. Todo lo que hace una variable independiente es **mejorar esa predicción**.

## Valores predichos y residuos

Para cada caso, el modelo genera un valor **predicho** ($\widehat{Y}$). La diferencia entre el valor observado y el predicho es el **residuo**:

$$e_i = Y_i - \widehat{Y}_i$$

En R:

```{r}
proc_data$predicho <- predict(modelo)
proc_data$residuo <- residuals(modelo)

head(proc_data %>% dplyr::select(edad, confianza_vecinos, predicho, residuo))
```

Podemos verlo gráficamente en un subconjunto de casos, donde cada línea segmentada representa un residuo:

```{r}
#| label: fig-residuos
#| fig-cap: "Valores observados, valores predichos y residuos (20 casos)"

set.seed(2026)
sub <- proc_data[sample(nrow(proc_data), 20), ]

ggplot(sub, aes(x = edad, y = confianza_vecinos)) +
  geom_smooth(data = proc_data, method = "lm", se = FALSE,
              color = "#04245f", linewidth = 1.2) +
  geom_segment(aes(xend = edad, yend = predicho),
               color = "#c0392b", linetype = "dashed") +
  geom_point(size = 2.5, color = "#4f97ff") +
  labs(x = "Edad", y = "Confianza en vecinos") +
  theme_minimal()
```

## ¿Por qué "mínimos cuadrados"?

En clases señalamos que por una misma nube de puntos pueden trazarse infinitas rectas, y que el criterio OLS selecciona aquella que minimiza la **suma de los residuos al cuadrado**. Comprobémoslo.

Primero, note que la suma de los residuos del modelo estimado es prácticamente cero, porque los residuos positivos y negativos se cancelan entre sí. Por eso no sirve como criterio:

```{r}
sum(proc_data$residuo)
```

En cambio, si elevamos los residuos al cuadrado antes de sumarlos, obtenemos una cantidad que sí distingue entre rectas:

```{r}
sum(proc_data$residuo^2)
```

Ahora probemos distintos valores posibles de pendiente y calculemos, para cada uno, la suma de residuos al cuadrado:

```{r}
#| label: fig-ols
#| fig-cap: "Suma de residuos al cuadrado según distintos valores de la pendiente"

x <- proc_data$edad
y <- proc_data$confianza_vecinos

pendientes <- seq(-0.01, 0.03, by = 0.001)

ssr <- sapply(pendientes, function(b1) {
  b0 <- mean(y) - b1 * mean(x)          # el intercepto que acompaña a cada pendiente
  sum((y - (b0 + b1 * x))^2)            # suma de residuos al cuadrado
})

resultados <- data.frame(pendiente = pendientes, ssr = ssr)

ggplot(resultados, aes(x = pendiente, y = ssr)) +
  geom_line(color = "#04245f", linewidth = 1) +
  geom_vline(xintercept = coef(modelo)[2], color = "#c0392b", linetype = "dashed") +
  labs(x = "Valor de la pendiente (b1)",
       y = "Suma de residuos al cuadrado") +
  theme_minimal()
```

La línea segmentada roja marca el valor de la pendiente estimada por `lm()`. Como se observa, coincide exactamente con el punto **más bajo** de la curva: ninguna otra recta produce una suma de residuos al cuadrado menor. Eso es, literalmente, lo que significa "mínimos cuadrados ordinarios".

# Tarea

## Selección de variables

- Cargar los paquetes, cargar la base de datos ELSOC y filtrar por la ola 4 (2019)

- Seleccionar las siguientes variables:

  - Satisfacción con la democracia: `c01`
  - Sociodemográficas: `m01` (educación), `m0_sexo` (sexo), `m0_edad` (edad)

- Indicar cuál es la variable dependiente y cuáles las independientes, y justificar la decisión

## Operacionalización de variables

- Recodificar los valores perdidos (-999, -888, -777, -666) como `NA`

- Renombrar las variables y cambiar sus etiquetas por otras más descriptivas

- Elaborar una tabla que indique, para cada variable, su escala de medición y el tratamiento que le dará en el análisis

## Análisis descriptivo y asociación

- Presentar una tabla de descriptivos y un gráfico de la distribución de la satisfacción con la democracia

- Estimar y visualizar una matriz de correlaciones con las variables numéricas

- Elaborar un gráfico de dispersión entre satisfacción con la democracia y edad, incorporando la recta de regresión

## Primera aproximación a la recta

- Estimar el modelo `satisfaccion_democracia ~ edad` con `lm()` y reportar el intercepto y la pendiente

- Calcular los valores predichos y los residuos, y verificar que la suma de los residuos es aproximadamente cero

## Reporte

- Redactar un párrafo breve (máximo 200 palabras) que describa la asociación observada entre las variables, señalando su fuerza y dirección, y que advierta por qué esa asociación no permite, por sí sola, afirmar una relación causal
