---
title: "Práctico 03. Bondad de ajuste e inferencia en regresión simple"
subtitle: "Métodos estadísticos para Ciencias Sociales III"
date: "2026-08-24"
lang: es
format:
  html:
    toc: true
    toc-depth: 3
    number-sections: true
    code-copy: true
    code-overflow: wrap
execute:
  warning: false
  message: false
---

```{r setup}
#| include: false
knitr::opts_chunk$set(echo = TRUE,
                      message = FALSE,
                      warning = FALSE)
```

# Presentación

## Objetivo de la práctica

En el práctico anterior estimamos una recta de regresión, interpretamos sus coeficientes y calculamos valores predichos y residuos. Quedaron pendientes dos preguntas que la sesión teórica abordó y que esta guía lleva a R:

- ¿**Qué tan bien** se ajusta esa recta a los datos?
- ¿Podemos **generalizar** el resultado más allá de nuestra muestra?

Seguimos trabajando exclusivamente con **regresión simple**, es decir, con un solo predictor. Al terminar, usted debería ser capaz de:

1. Descomponer la varianza de $Y$ en sus componentes de regresión y de error
2. Calcular e interpretar el $R^2$, y distinguirlo del $R^2$ ajustado
3. Comprender por qué el **error estándar** depende del tamaño de la muestra
4. Calcular a mano el error estándar de un coeficiente, su estadístico $t$ y su intervalo de confianza
5. Contrastar el valor $t$ obtenido con un **valor crítico** y decidir sobre la hipótesis nula
6. Leer una tabla de regresión distinguiendo la información de estimación y la de inferencia

## Datos

Continuamos con la primera ola (2016) del **Estudio Longitudinal Social de Chile (ELSOC)** y con el modelo del práctico anterior: confianza en vecinos según edad.

# Preparación

## Librerías

```{r}
pacman::p_load(dplyr,
               sjmisc,
               sjPlot,
               sjlabelled,
               kableExtra,
               ggplot2)
```

```{r}
rm(list = ls())
options(scipen = 999)
```

## Carga y procesamiento

```{r}
load(url("https://dataverse.harvard.edu/api/access/datafile/7245118"))

proc_data <- elsoc_long_2016_2022.2 %>%
  filter(ola == "1") %>%
  select(t01, m01, m0_sexo, m0_edad) %>%
  set_na(., na = c(-999, -888, -777, -666)) %>%
  rename("confianza_vecinos" = t01,
         "educacion" = m01,
         "sexo" = m0_sexo,
         "edad" = m0_edad)

proc_data <- na.omit(proc_data)

dim(proc_data)
```

## El modelo del práctico anterior

```{r}
modelo <- lm(confianza_vecinos ~ edad, data = proc_data)
coef(modelo)
```

Guardamos también los valores predichos y los residuos, que utilizaremos a lo largo de toda la guía:

```{r}
proc_data$predicho <- fitted.values(modelo)
proc_data$residuo <- residuals(modelo)
```

# Bondad de ajuste: el $R^2$

## La lógica de la descomposición

Recordemos la pregunta: de toda la variación que existe en la confianza en vecinos, ¿qué parte logra recoger nuestro modelo y qué parte queda como error?

Para responderla comparamos tres cantidades para cada caso:

- $Y_i$: el valor **observado**
- $\widehat{Y}_i$: el valor **predicho** por el modelo
- $\bar{Y}$: el **promedio** general de $Y$

Con ellas construimos tres sumas de cuadrados:

$$SS_{tot}=\sum(y_i-\bar{y})^2 \qquad SS_{reg}=\sum(\hat{y}_i-\bar{y})^2 \qquad SS_{error}=\sum(y_i-\hat{y}_i)^2$$

## Cálculo en R

```{r}
media_y <- mean(proc_data$confianza_vecinos)

ss_tot <- sum((proc_data$confianza_vecinos - media_y)^2)
ss_reg <- sum((proc_data$predicho - media_y)^2)
ss_err <- sum(proc_data$residuo^2)

c(SS_tot = ss_tot, SS_reg = ss_reg, SS_error = ss_err)
```

Verifiquemos que efectivamente $SS_{tot}=SS_{reg}+SS_{error}$:

```{r}
ss_reg + ss_err
```

Salvo diferencias mínimas de redondeo, la igualdad se cumple. Esa es la propiedad que hace posible interpretar el $R^2$ como una proporción.

## Del $SS$ al $R^2$

El $R^2$ es simplemente la proporción de la variación total que corresponde al componente de regresión:

$$R^2=\frac{SS_{reg}}{SS_{tot}}=1-\frac{SS_{error}}{SS_{tot}}$$

```{r}
ss_reg / ss_tot

1 - (ss_err / ss_tot)
```

Y comparamos con lo que entrega R directamente:

```{r}
summary(modelo)$r.squared
```

## Interpretación

Expresado en porcentaje:

```{r}
round(summary(modelo)$r.squared * 100, 2)
```

La lectura correcta es: **ese porcentaje de la varianza de la confianza en vecinos se asocia a la edad**. Todo el resto queda sin explicar por este modelo.

Conviene detenerse en la magnitud. Se trata de un valor muy bajo, lo que es enteramente esperable: la confianza en los vecinos depende de muchos factores (características del barrio, tiempo de residencia, experiencias de victimización, nivel socioeconómico), y la edad es apenas uno de ellos.

::: {.callout-important}
## Un $R^2$ bajo no invalida el hallazgo
En investigación social es habitual trabajar con valores de $R^2$ modestos. Un modelo puede identificar una asociación real y teóricamente relevante aunque explique una fracción pequeña de la varianza. A la inversa, un $R^2$ alto no garantiza que el modelo esté bien especificado ni que la relación sea causal.
:::

## El $R^2$ ajustado

```{r}
summary(modelo)$adj.r.squared
```

En regresión simple ambos valores son prácticamente idénticos. La diferencia aparece cuando se agregan predictores: el $R^2$ **nunca disminuye** al incorporar variables, aunque sean irrelevantes, mientras que el ajustado penaliza esa incorporación. Volveremos sobre ello cuando trabajemos con regresión múltiple.

# Inferencia

Hasta aquí hemos descrito lo que ocurre **en nuestra muestra**. La pregunta de inferencia es distinta: ¿podemos afirmar que esta relación existe en la **población**?

La significación estadística se refiere a poder sostener que el coeficiente es **distinto de cero** en la población, con un cierto nivel de probabilidad de error. Note que esto es independiente del **tamaño** del coeficiente: un $\beta$ pequeño puede ser significativo y uno grande puede no serlo.

## El error estándar depende del tamaño muestral

Antes de trabajar con el coeficiente, veamos la idea con el caso más simple: el promedio.

Si pudiéramos extraer muchas muestras de la misma población, obtendríamos un promedio algo distinto en cada una. La desviación estándar de esos promedios es el **error estándar**. Como en la práctica contamos con una sola muestra, se estima mediante:

$$SE_{\bar{x}}=\frac{s}{\sqrt{N}}$$

Supongamos que nuestra base es la población, y extraigamos de ella submuestras de distinto tamaño:

```{r}
set.seed(123)

tamanos <- c(30, 50, 100, 200, 400, 800, 1500, 2000)

simulacion <- lapply(tamanos, function(k) {
  sub <- sample_n(proc_data, size = k)
  data.frame(n = k,
             media = mean(sub$confianza_vecinos),
             de = sd(sub$confianza_vecinos),
             SE = sd(sub$confianza_vecinos) / sqrt(k))
})

simulacion <- bind_rows(simulacion)

kable(simulacion, "markdown", digits = 3)
```

Observe el comportamiento de cada columna. La media y la desviación estándar oscilan sin dirección clara. El error estándar, en cambio, **disminuye sistemáticamente** a medida que aumenta el tamaño de la muestra, porque $N$ está en el denominador.

```{r}
#| label: fig-se
#| fig-cap: "Error estándar del promedio según tamaño de la submuestra"

ggplot(simulacion, aes(x = n, y = SE)) +
  geom_line(color = "#04245f", linewidth = 1) +
  geom_point(color = "#4f97ff", size = 3) +
  labs(x = "Tamaño de la submuestra", y = "Error estándar") +
  theme_minimal()
```

De aquí se sigue una consecuencia importante: **la significación estadística depende del tamaño muestral**. Con muestras grandes, coeficientes muy pequeños pueden resultar significativos. Por eso la significación nunca debe confundirse con la relevancia sustantiva del resultado.

## El error estándar del coeficiente

Para el coeficiente de regresión de un predictor continuo, el error estándar es:

$$SE_{\beta}=\sqrt{\frac{\frac{1}{N-2}\sum(y_i-\hat{y}_i)^2}{\sum(x_i-\bar{x})^2}}$$

En el numerador está la suma de los residuos al cuadrado, dividida por $N-2$; en el denominador, la suma de cuadrados de $X$. Calculémoslo paso a paso:

```{r}
N <- nrow(proc_data)

suma_residuos2 <- sum(proc_data$residuo^2)
suma_x2 <- sum((proc_data$edad - mean(proc_data$edad))^2)

c(N = N, suma_residuos2 = suma_residuos2, suma_x2 = suma_x2)
```

```{r}
se_beta <- sqrt(((1 / (N - 2)) * suma_residuos2) / suma_x2)
se_beta
```

Comparemos con lo que entrega R:

```{r}
summary(modelo)$coefficients
```

El valor de la columna `Std. Error` para `edad` coincide con nuestro cálculo.

Note el sentido de la fórmula: el error estándar **aumenta** cuando los residuos son grandes (el modelo predice mal) y **disminuye** cuando la varianza de $X$ es grande y cuando aumenta el número de casos.

## El estadístico $t$

El estadístico $t$ compara el tamaño del coeficiente con su propia imprecisión:

$$t=\frac{\beta}{SE_{\beta}}$$

```{r}
b1 <- coef(modelo)[2]

t_obtenido <- b1 / se_beta
t_obtenido
```

## El valor crítico

Para decidir si ese valor es suficientemente grande, lo contrastamos con un **valor crítico** obtenido de la distribución $t$. Necesitamos dos elementos:

- el nivel de probabilidad de error, convencionalmente $p=0{,}05$
- los **grados de libertad**, que se calculan como $N-k-1$, donde $k$ es el número de predictores

```{r}
gl <- N - 1 - 1  # un solo predictor
gl
```

Como contrastamos tanto valores positivos como negativos (prueba de dos colas), repartimos el 0,05 en ambos extremos y buscamos el percentil 0,975:

```{r}
valor_critico <- qt(0.975, gl)
valor_critico
```

La regla de decisión es directa:

```{r}
abs(t_obtenido) > valor_critico
```

Como el $t$ obtenido supera el valor crítico, rechazamos la hipótesis nula ($\beta = 0$ en la población) con un 95% de confianza.

Probemos ahora con un nivel de confianza mayor, del 99%, para lo cual el percentil correspondiente es 0,995:

```{r}
qt(0.995, gl)

abs(t_obtenido) > qt(0.995, gl)
```

## El valor p

En lugar de comparar con un valor crítico, podemos obtener directamente la probabilidad asociada a nuestro $t$:

```{r}
2 * pt(-abs(t_obtenido), gl)
```

Se multiplica por dos porque la prueba es de dos colas. Este valor es el que aparece en la columna `Pr(>|t|)` de la salida de `summary()`.

Recuerde qué significa: es la probabilidad de observar un coeficiente como el nuestro (o más extremo) **si la hipótesis nula fuera verdadera**. No es la probabilidad de que la hipótesis sea falsa, ni una medida de la importancia del efecto.

## Intervalos de confianza

El intervalo de confianza se obtiene sumando y restando al coeficiente el error estándar multiplicado por el valor crítico:

$$IC_{95\%} = \beta \pm t_{crítico} \times SE_{\beta}$$

```{r}
li <- b1 - (valor_critico * se_beta)
ls <- b1 + (valor_critico * se_beta)

c(limite_inferior = li, limite_superior = ls)
```

Y con la función de R:

```{r}
confint(modelo, level = 0.95)
```

El intervalo entrega un rango de valores plausibles para el parámetro poblacional. Si **no contiene el cero**, el coeficiente es estadísticamente significativo al nivel de confianza correspondiente. Es una forma complementaria a la prueba $t$, y en general más informativa, porque comunica también la precisión de la estimación.

# Reporte

## La tabla de regresión

```{r}
tab_model(modelo,
          show.se = TRUE,
          show.ci = 0.95,
          show.stat = TRUE,
          digits = 3,
          p.style = "stars",
          dv.labels = c("Confianza en vecinos"),
          pred.labels = c("(Intercepto)", "Edad"),
          string.pred = "Predictores",
          string.est = "β")
```

Toda la información que calculamos a mano está aquí: el coeficiente, su error estándar, el estadístico $t$, el intervalo de confianza, los asteriscos de significación y el $R^2$.

::: {.callout-warning}
## Asteriscos según la función
El número de asteriscos no significa lo mismo en todas las librerías. En `tab_model`, un asterisco corresponde a $p<0{,}05$, dos a $p<0{,}01$ y tres a $p<0{,}001$. Revise siempre la nota al pie de la tabla antes de interpretarla.
:::


# Tarea

## Preparación

- Cargar la base ELSOC y filtrar por la ola 4 (2019)

- Seleccionar `c01` (satisfacción con la democracia), `m01` (educación), `m0_sexo` y `m0_edad`; recodificar los valores perdidos, renombrar y conservar los casos completos

- Estimar un modelo que utilice **educación** como predictor de la satisfacción con la democracia

## Bondad de ajuste

- Calcular a mano $SS_{tot}$, $SS_{reg}$ y $SS_{error}$, y verificar que la suma de los dos últimos equivale al primero

- Obtener el $R^2$ a partir de esas sumas y comprobar el resultado con `summary()`

- Interpretar el valor obtenido en una o dos oraciones, indicando qué proporción de la varianza queda sin explicar

## Inferencia paso a paso

- Calcular el error estándar del coeficiente aplicando la fórmula, y verificar el resultado con `summary()`

- Calcular el estadístico $t$

- Determinar los grados de libertad y obtener el valor crítico para un 95% y para un 99% de confianza

- Indicar si se rechaza la hipótesis nula en cada caso, y explicitar qué afirma esa hipótesis

## Intervalos de confianza

- Calcular a mano el intervalo de confianza al 95% y comprobarlo con `confint()`

- Explicar qué permite concluir el hecho de que el intervalo contenga o no el valor cero


## Reporte

- Presentar una tabla de resultados con `tab_model`

- Redactar un párrafo (máximo 250 palabras) que reporte el modelo siguiendo el formato revisado, es decir, indicando el coeficiente, el error estándar, el nivel de significación y el $R^2$, y que distinga explícitamente entre significación estadística y relevancia sustantiva del resultado
