---
title: "Práctico 06. Estimación de valores predichos"
subtitle: "Métodos estadísticos para Ciencias Sociales III"
date: "2025-09-22"
lang: es
output:
  number_sections: true
---

# Presentación

La siguiente práctica tiene el objetivo de repasar en la interpretación de coeficientes de correlación y la construcción de escalas, así como también en la interpretación de coeficientes de regresión lineal. Para ello, utilizaremos la base de datos de la tercera ola del [*Estudio Longitudinal Social del Chile 2018*](https://doi.org/10.7910/DVN/H8OVMF) con el objetivo de analizar los determinantes de la **Participación Ciudadana.**

La versión original de este ejercicio proviene del curso de [Estadística multivariada](https://multivariada.netlify.app/assignment/10-code/) versión 2022.

# Librerías

```{r}
pacman::p_load(dplyr, 
               car, 
               summarytools, 
               sjPlot, 
               texreg, 
               corrplot, 
               ggplot2, 
               sjlabelled, 
               ggeffects)
```

# Datos

El Estudio Longitudinal Social del Chile [ELSOC](https://coes.cl/encuesta-panel/), único en Chile y América Latina, consiste en encuestar a casi 3.000 chilenos, anualmente, a lo largo de una década. ELSOC ha sido diseñado para evaluar la manera cómo piensan, sienten y se comportan los chilenos en torno a un conjunto de temas referidos al conflicto y la cohesión social en Chile. La población objetivo son hombres y mujeres entre 15 y 75 años de edad con un alcance nacional, donde se obtuvo una muestra final de **3748** casos en el año 2018.

```{r}
#Cargamos la base de datos desde internet
load(url("https://github.com/Kevin-carrasco/metod1-MCS/raw/main/files/data/elsoc2.RData"))
```

## Explorar datos

A partir de la siguiente tabla se obtienen estadísticos descriptivos que luego serán relevantes para realizar las transformaciones y análisis posteriores.

```{r}
view_df(elsoc,max.len = 50)
```

## Variable dependiente: participación política

```{r, fig.width=10}
plot_stackfrq(elsoc[,c("part01","part02","part03","part04")]) + theme(legend.position="bottom")
```

```{r}
corrplot.mixed(cor(select(elsoc,part01,part02,part03,part04),
                   use = "complete.obs"))
```

```{r}
elsoc$part01 <- car::recode(elsoc$part01, "1=0; 2=1; 3=2; 4=3; 5=4")
elsoc$part02 <- car::recode(elsoc$part02, "1=0; 2=1; 3=2; 4=3; 5=4")
elsoc$part03 <- car::recode(elsoc$part03, "1=0; 2=1; 3=2; 4=3; 5=4")
elsoc$part04 <- car::recode(elsoc$part04, "1=0; 2=1; 3=2; 4=3; 5=4")

elsoc <- elsoc %>% mutate(partpol=rowSums(select(., part01,part02,part03,part04)))
summary(elsoc$partpol)
```

# Regresión lineal

veamos primero las diferencias de usar cada tipo de variable de ingreso



```{r}
fit01<- lm(partpol~sexo,data=elsoc)
fit02<- lm(partpol~sexo+edad,data=elsoc)
fit03<- lm(partpol~sexo+edad+pospol,data=elsoc)

labs02 <- c("Intercepto","Sexo (mujer=1)","Edad",
            "Centro (ref. derecha)","Izquierda","Idep./Ninguno")
```

```{r, results='asis', eval=FALSE}
screenreg(list(fit01,fit02,fit03),custom.coef.names = labs02)
```

```{r, results='asis'}
knitreg(list(fit01,fit02,fit03),
        custom.model.names = c("Modelo 1","Modelo 2","Modelo 3"),
        custom.coef.names = c("Intercepto",
                              "Sexo (mujer=1)",
                              "Edad",
                              "Centro (ref. derecha)",
                              "Izquierda",
                              "Indep./Ninguno"))
```

El Modelo 1 indica que las mujeres participan 0.13 unidades menos en comparación con los hombres, sin embargo, esta relación no es estadísticamente significativa (p>0.05).

El Modelo 2 indica que por cada unidad que aumenta la edad, la participación política disminuye en promedio 0.04 unidades, con un 99.9% de significación estadístico y manteniendo el sexo constante. Esta relación es consistente en los otros dos modelos.

En el Modelo 3 que incluye la posición política de los/as encuestados, la participación política de las personas de izquierda, centro o independiente/ninguno es menor en comparación con las personas de derecha, con una significación estadística del 99.9%, manteniendo el resto de las variables constantes.

## Cálculo de valores predichos

* Paquete ggeffects de R: últil para estimar Valores predichos a partir de modelos de regresión

* Combinado con ggplot2, se pueden generar gráficos que muestran de modo más intuitivo la relación entre variables

```{r}
ggeffects::ggpredict(fit03, terms = c("sexo")) %>%
  ggplot(aes(x=x, y=predicted)) +
  geom_bar(stat="identity", color="grey", fill="grey")+
  geom_errorbar(aes(ymin = conf.low, ymax = conf.high), width=.1) +
  labs(title="Sexo", x = "", y = "") +
  theme_bw() +
  scale_x_continuous(name = "",
                     breaks = c(0,1),
                     labels = c("Hombre", "Mujer"))+
  scale_y_continuous(limits = c(0,16), 
                     breaks = seq(0,16, by = 1))

```


```{r}
ggeffects::ggpredict(fit03, terms = c("pospol")) %>%
  ggplot(aes(x=x, y=predicted)) +
  geom_bar(stat="identity", color="grey", fill="grey")+
  geom_errorbar(aes(ymin = conf.low, ymax = conf.high), width=.1) +
  labs(title="Posición política", x = "", y = "") +
  theme_bw() +
  scale_x_discrete(name = "",
                   labels = c("Derecha", "Centro", "Izquierda", "Independiente/ninguno")) +
  scale_y_continuous(limits = c(0,16), 
                     breaks = seq(0,16, by = 1))
```

```{r}
ggeffects::ggpredict(fit03, terms="edad") %>%
  ggplot(mapping=aes(x = x, y=predicted)) +
  labs(title="Edad", x = "", y = "")+
  theme_bw() +
  geom_smooth()+
  geom_ribbon(aes(ymin = conf.low, ymax = conf.high), alpha = .2, fill = "black") +
  scale_x_continuous(breaks = seq(0,100, by = 10))+
  scale_y_continuous(limits = c(0,16), 
                     breaks = seq(0,16, by = 1))
```

## Interacciones

```{r results='asis'}

fit04<- lm(partpol~sexo+edad+pospol*edad,data=elsoc)
sjPlot::tab_model(fit03,fit04, show.ci = FALSE, pred.labels=c("Intercepto",
                              "Sexo (mujer=1)",
                              "Edad",
                              "Centro (ref. derecha)",
                              "Izquierda",
                              "Indep./Ninguno",
                              "Centro * Edad",
                              "Izquierda * Edad",
                              "Indep./Ninguno * Edad"))
```

En comparación con las personas de Derecha, el efecto negativo de la edad no es tan pronunciado en personas de Centro, Izquierda o independientes.

```{r}
sjPlot::plot_model(fit04, type = "int") +
  theme_bw() +
  theme(legend.position = "bottom")
```

En el fondo lo que muestra el gráfico es que el efecto negativo de la edad es mucho mayor en personas de derecha. O el efecto negativo de la edad es más tenue en personas de centro, izquierda o independientes. U otra opción aún: los jóvenes de derecha son los que más participan.

## Ejercicios

1- Estima un nuevo modelo de regresión lineal múltiple que incluya como predictores: sexo, edad, posición política y nivel educacional.

Con base en este modelo crea un gráfico de valores predichos para la variable de nivel educacional.

2- Estima un nuevo modelo de regresión que incluya un término de interacción entre edad y nivel educacional

Grafica la interacción estimada en este modelo

3- Interpreta los gráficos elaborados.
