---
title: "Práctico 07. Regresión logística I"
subtitle: "Métodos estadísticos para Ciencias Sociales III"
date: "2025-10-20"
lang: es
output:
  number_sections: true
---

# Objetivo

La siguiente práctica tiene el objetivo de introducir a los estudiantes en los **modelos de regresión logística**, que permite la estimación con una variable dependiente categórica **dicotómica**. En esta primera parte nos centraremos en conceptos centrales para estos modelos, que son probabilidades, chances (odds) y razón de chances (odds-ratio).

# Librerías

```{r}
pacman::p_load(dplyr, summarytools, ggmosaic, finalfit)
```

# Datos

El **Titanic** fue un transatlántico británico, el mayor barco del mundo al finalizar su construcción, que se hundió en la madrugada del 15 de abril de 1912 durante su viaje inaugural desde Southampton a Nueva York. En el hundimiento del Titanic **murieron 619 personas** de las **1046** que iban a bordo, lo que convierte a esta tragedia en uno de los mayores naufragios de la historia ocurridos en tiempo de paz. Con esta base realizaremos una serie de ejercicios para determinar la probabilidad de sobrevivir en base al sexo de los tripulantes.


```{r eval=TRUE}
#Cargamos la base de datos desde internet
load(url("https://multivariada.netlify.app/assignment/data/titanic.RData"))
data(Titanic)
```

## Explorar datos

A partir de la siguiente tabla se obtienen estadísticos descriptivos que luego serán relevantes para la interpretación de nuestros modelos.

```{r eval=FALSE}
view(dfSummary(tt, headings = FALSE, method = "render"))
```

```{r echo=FALSE}
print(dfSummary(tt, headings = FALSE), method = 'render')
```

Para esta práctica nos centraremos en las variables `sex` y `survived`. Como podemos notar la categoría de respuesta de estas variables posee dos niveles (1 y 2), es decir, estamos ante variables dicotómicas.

Con la función `ctable` del paquete `summarytools` podemos realizar una tabla de contingencia donde se señala la proporción de sobrevivientes según sexo

```{r, eval = F}
ctable(tt$sex, tt$survived)
```

```{r, echo = F}
table <- ctable(tt$sex, tt$survived)
print(table, method='render')
```



La tabla muestra que la mayoría de los tripulantes no sobrevivió (619, 59,2% no sobreviven, mientras que 427, 40.8% si sobreviven). A su vez, solo un 20.5% de los hombres sobrevive, contrastando con un 75% para las mujeres.

Una forma gráfica de verlo es por medio del paquete `ggmosaic` que con su función `geom_mosaic`  permite construir visualizaciones para datos categóricos. El mosaico general corresponde al total de tripulantes del titanic. Como podrán notar, hay más hombres tripulantes que mujeres, por lo que las barras para hombres son mas anchas. Luego, gracias al comando `fill` del `geom_mosaic` podemos distinguir en hombres y mujeres la proporción de cuantos **sobrevivieron** y cuantos **no sobrevivieron**.

```{r}
p1 <- ggplot(data = tt) +
  geom_mosaic(aes(product(survived, sex), fill= survived)) + labs(y = "Sobreviviente", x = "Sexo")
p1
```

# Conceptos centrales

## Probabilidades

Una **probabilidad** es la posibilidad de ocurrencia de un evento de interés, usando como referencia todos los eventos. Por ejemplo, la probabilidad de "ser sobreviviente en el titanic" se calcula en relación a todos los tripulantes del titanic.

En primera instancia, podríamos decir que del total de pasajeros, un 40.8% de ellos sobrevive, es decir, la probabilidad de sobrevivir es de 0.408

$$Probabilidades_{sobrevivientes} = \frac{427}{1046} = 0.408$$
Mientras que un 59.2% de los tripulantes no sobrevive, es decir, la probabilidad de no sobrevivir es de 0.592

$$Probabilidades_{sobrevivientes} = \frac{619}{1046} = 0.592$$

En R se realiza a través de la función `prop.table`

```{r}
prop.table(table(tt$survived))
```

## Odds

Una forma alternativa de representar una probabilidad son las chances o _odds_ que se definen como la división entre el número de ocurrencias ($\pi$) y el numero de "no ocurrencias" ($1-\pi$).

$$Odd =  \frac{\pi}{1-\pi}$$

Si seguimos el ejemplo del Titanic

$$Odds = \frac{Sobrevivientes}{No{Sobrevivientes}}$$

La función `addmargins` nos entrega las frecuencias marginales y absolutas para columnas (sexo) y filas (sobrevivencia)

```{r}
addmargins(table(tt$survived,tt$sex))
```

$$Odds = \frac{Sobrevivientes}{No{Sobrevivientes}}=\frac{427}{619}=0.68$$

Si hacemos el cálculo de los **odds** obtenemos 0.68 (427/619), es decir, hay 0.68 sobrevivientes por cada no sobreviviente. Aunque parezca poco "lógico" hablar de 0.68 sobrevivientes, esto indica que la relación entre sobrevivientes y no sobrevivientes no es 1:1 y de hecho **existen más chances de morir que de sobrevivir**.

Otra forma de leer este dato es decir que por cada 100 no sobrevivientes, hay 68 sobrevivientes.

Podríamos también calcular el **odds** de sobrevivencia de hombres y mujeres

$$Odds{hombres} = \frac{135}{523} = 0.258$$
$$Odds{mujeres} = \frac{292}{96} = 3.04$$

Para los hombres, hay más chances de no sobrevivir que de sobrevivir (odds < 1), mientras que para mujeres hay más chances de sobrevivir que de no sobrevivir (odds > 1)

**Propiedades de Odds**

- Odds **menores** que 1, indican una chance negativa
- Odds **mayores** que 1, indican una chance positiva


En R podemos realizar este calculo directamente a través de las probabilidades marginales para cada sexo que entrega `prop.table`.El número 2 indica que las proporciones están calculadas por columna, es decir, las probabilidades indicadas se calculan considerando como total cada sexo.

```{r}
prop.table(table(tt$survived,tt$sex),2)
```


## Odds Ratio (OR)

Ahora bien, con los datos hasta ahí podriamos llegar a la conclusión de que las mujeres tienen más chances de sobrevivir que los hombres. Pero, **¿cuánto más sobreviven las mujeres que los hombres?**

Esta pregunta implica la **asociación** entre `sobrevivencia` y `sexo` y ya no solo hablar de las chances de sobrevivencia de cada sexo por separado. Para hacer esa relación se requiere calcular los `odds ratio` o razón de chances.

$$Odds Ratio = \frac{Odds_{mujeres}}{Odds_{hombres}} = \frac{3.04}{0.258} = 11.78$$

El resultado que obtenemos se lee de la siguiente manera: las chances de sobrevivir de las mujeres es 11.78 veces más grande que la de los hombres.

**¿Qué ganamos con el odds-ratio?**

El OR permite expresar **en un número** la relación entre variables categóricas, o al menos cuando una de ellas es categórica. De esta forma, es una medida de asociación similar al sentido del $\beta$ de regresión, y que nos permitirá aprovechar las ventajas del modelo de regresión (principalmente el control estadístico) cuando tenemos variables dependientes categóricas.

Sin embargo, los odds también poseen algunas limitaciones por resolver y que requieren su transformación para ajustarlos al modelo de regresión. Esta transformación es el **logaritmo de los odds o logit** (de ahí el nombre de regresión logística)

# Con datos reales

La siguiente práctica tiene el objetivo de introducir a los estudiantes en los **modelos de regresión logística multivariada**. Al igual que en la práctica anterior emplearemos una variable dependiente *dicotómica*, de modo tal que veremos de qué una serie de variables independientes nos permiten predecir la ocurrencia de un determinado evento. Para ello, utilizaremos la base de datos de la [*Encuesta sobre Conflicto y Cohesion Social en Chile 2014*](https://doi.org/10.7910/DVN/SRPWFW) para analizar los determinantes de la participación en las elecciones del año 2013.

# Librerías

```{r}
pacman::p_load(dplyr, summarytools, ggmosaic, sjPlot, texreg)
```

# Datos

La Encuesta sobre Conflicto y Cohesión Social en Chile (ENACOES 2014) es el primer estudio de este tipo que busca mapear los conflictos y la cohesión en el país. Su objetivo fundamental es aportar a la comprensión de las creencias, actitudes y percepciones de los chilenos hacia las distintas dimensiones de la convivencia y el conflicto. La población objetivo son hombres y mujeres entre 15 y 75 años de edad con un alcance nacional, donde se obtuvo una muestra final de **2025** casos. Para el caso de este ejercicio, se trabajará con una submuestra de **1974** individuos que estuvieron habilitados para votar en el año 2013.


```{r eval=TRUE}
#Cargamos la base de datos desde internet
load(url("https://multivariada.netlify.app/assignment/data/enacoes.RData"))
```

## Explorar datos

A partir de la siguiente tabla se obtienen estadísticos descriptivos que luego serán relevantes para la interpretación de nuestros modelos.

```{r eval=FALSE}
view(dfSummary(enacoes, headings = FALSE, method = "render"))
```

```{r echo=FALSE}
print(dfSummary(enacoes, headings = FALSE), method = 'render')
```

Lo primero que debemos observar es la distribución de la participación electoral, donde 0 son quienes nos votaron en la última elección y 1 los que sí lo hicieron. En este caso, vemos que un 67,1% (1325) señaló haber participado en la última elección, en contraste de un 32,9% que no lo hizo. En este sentido, vemos que existen aproximadamente 2/3 de los individuos de la muestra que sí acudieron a votar, por tanto ahora vamos a revisar cómo se distribuyen estas respuestas según el sexo y el nivel educacional de el entrevistado.

En primera instancia nos centraremos en las variables `sexo` y `voto`. Como podemos notar la categoría de respuesta de estas variables son 0 y 1, es decir, estamos ante variables dicotómicas.

En segunda instancia, observaremos la distribución de participación electoral según el Nivel educacional (`educ`), la cual en este caso hemos recodificado en cinco niveles educacionales.

Con la función `tab_xtab` del paquete `sjPlot` podemos realizar una tabla de contingencia donde se señala la proporción de la participación electoral según sexo.

```{r, eval = TRUE}
tab_xtab(var.row = enacoes$voto,enacoes$sexo,show.cell.prc = T,show.summary = F)
```

Teniendo en cuenta que existen 2/3 (67,1%) de las personas en Chile que han declarado haber votado en la última elección, la tabla anterior nos muestra que del total de personas que votan, las participación electoral es mayor en las mujeres, lo cual equivale a un 39,3% del total en desmedro del 27,8% que representado por los hombres.

```{r, eval = TRUE}
tab_xtab(var.row = enacoes$voto,enacoes$educ,
         show.cell.prc = T,show.summary = F, encoding = " ")
```

Adicionalmente, la tabla anterior nos muestra la distribución de la participación electoral según cinco categorías de nivel educacional. Como podemos observar, la participación electoral se concentra en los niveles educacionales secundario con un 28,3% y superior técnica y universitaria, con un 16,8% y 9,7% respectivamente. Por otro lado, podemos observar una baja participación electoral de los grupos con nivel educacional más bajo, donde las personas con Primaria incompleta o menos representan un 6,3% y aquellas con Primaria completa son el 6,1%.

Al igual que la práctica anterior, podemos representar gráficamente estas distribuciones a través del paquete `ggmosaic` que con su función `geom_mosaic`. A continuación se presentan dos gráficos para la participación electoral según sexo y nivel educacional.

```{r, fig.cap="Participación electoral en 2013 según Sexo y Nivel Educacional", out.width=c('75%', '75%'), fig.show='hold', fig.width=10}
ggplot(enacoes) +
  geom_mosaic(aes(x=product(voto, sexo), fill=sexo)) +
  geom_label(data = layer_data(last_plot(), 1),
             aes(x = (xmin + xmax)/ 2,
                 y = (ymin + ymax)/ 2,
                 label = paste0(round((.wt/sum(.wt))*100,1),"%"))) +
  labs(y = "Voto última elección",
       x = "Sexo") +
  scale_fill_discrete(name = "",
                      labels = c("Hombre","Mujer"))+
  scale_y_continuous(breaks = c(0,1),
                   labels = c("No votó","Votó")) +
  theme(legend.position="bottom")


ggplot(enacoes) +
  geom_mosaic(aes(x=product(voto, educ), fill=educ)) +
  geom_label(data = layer_data(last_plot(), 1),
             aes(x = (xmin + xmax)/2,
                 y = (ymin + ymax)/2,
                 label = paste0(round((.wt/sum(.wt))*100,1),"%"))) +
  labs(y = "Voto última elección",
       x = "Nivel Educacional") +
  scale_fill_discrete(name = "",
                      labels = c("Primaria incompleta o menos",
                                 "Primaria",
                                 "Secundaria", "Técnica o Superior",
                                 "Universitaria o postgrado"))+
  scale_y_continuous(breaks = c(0,1),labels = c("No votó","Votó")) +
  theme(legend.position="bottom")

```

# Estimación

  La función pincipal para la estimación de modelos de regresión logística es `glm()`, especificando el argumento `family="binomial"`, lo cual le indica a la función que estamos prediciendo una variable binaria. Al igual que con `lm()`, debemos especificar los predictores y la base de datos a emplear. A continuación, estimaremos una serie de modelos de regresión logística que nos permitan determinar de qué manera el sexo, la edad y el nivel educacional de las personas pueden predecir la participación electoral.




```{r}
m00 <- glm(voto~1,data = enacoes,family = "binomial")
m01 <- glm(voto~sexo,data = enacoes,family = "binomial")
m02 <- glm(voto~edad,data = enacoes,family = "binomial")
m03 <- glm(voto~sexo+edad+educ,data = enacoes,family = "binomial")
```

## Tabla de regresión

```{r echo=FALSE, results='asis'}
coef.labs <- c("Intercepto","Sexo (Mujer=1)","Edad","Primaria","Secundaria", "Técnica o Superior","Universitaria o postgrado" )
htmlreg(l = list(m00,m01,m02,m03),doctype = F,caption = "",caption.above = T,
        include.bic = FALSE,
        custom.coef.names = coef.labs,
        custom.model.names = c("Modelo 0","Modelo 1","Modelo 2", "Modelo 3"),
        custom.note = "$^{***}$ p < 0.001; $^{**}$ p < 0.01; $^{*}$ p < 0.05 <br> Errores estándar entre paréntesis")
```

