---
title: "Práctico 04. Índices y estandarización de coeficientes"
subtitle: "Métodos estadísticos para Ciencias Sociales III"
date: "2025-09-08"
lang: es
output:
  number_sections: true
---

```{r setup, include=FALSE}
knitr::opts_chunk$set(echo = TRUE, 
                      message = FALSE,
                      warning = FALSE)
```

```{r}
pacman::p_load(tidyverse, #Conjunto de paquetes, sobre todo dplyr y ggplot2
               car, #Para recodificar
               haven,
               summarytools, #Para descriptivos
               sjmisc,
               kableExtra,
               psych     # para Alfa de Chronbach
               )

options(scipen = 999) # para desactivar notacion cientifica
rm(list = ls()) # para limpiar el entorno de trabajo
```

## Presentación

Para el taller práctico de hoy utilizaremos la base de datos del Estudio Longitudinal Social de Chile, realizado por el Centro de estudios del conflicto y la cohesión social [COES](https://coes.cl/).

El Estudio Longitudinal Social del Chile [ELSOC](https://coes.cl/encuesta-panel/), único en Chile y América Latina, consiste en encuestar a casi 3.000 chilenos, anualmente, a lo largo de una década. ELSOC ha sido diseñado para evaluar la manera cómo piensan, sienten y se comportan los chilenos en torno a un conjunto de temas referidos al conflicto y la cohesión social en Chile. La población objetivo son hombres y mujeres entre 15 y 75 años de edad, tiene una representación de la población nacional urbana, donde se obtuvo una muestra original de **2927** casos en el año 2016 y mantiene **1728** en 2022, además de una muestra de refresco en 2018.

## Objetivo general

El objetivo de este ejercicio del práctico es revisar el proceso de construcción y validación de escalas en R.

### Cargar base de datos

```{r }
load(url("https://dataverse.harvard.edu/api/access/datafile/7245118")) #Cargar base de datos
```

### Visualización de datos

```{r}
dim(elsoc_long_2016_2022.2)
```

Debido a la naturaleza longitudinal de ELSOC, la base de datos contiene 18035 casos (las mismas personas durante 6 años) y 750 variables (las mismas variables en 6 periodos distintos). Por lo tanto, para simplificar el proceso de análisis de este práctico trabajaremos solo con los casos y variables de quienes participaron en la primera ola (2016)

## Datos y variables

Para el ejercicio de escalas, utilizaremos nuevamente la base de datos de ELSOC (que ya se enceuntra cargada), específicamente el módulo de **Salud y Bienestar**. De este módulo utilizaremos un concepto en particular llamado *Estado de ánimo: sintomatología depresiva* con los ítems:

- Frecuencia: Poco interés o alegría
- Frecuencia: Decaimiento, pesadez o desesperanza
- Frecuencia: Dificultad para dormir o exceso de sueño
- Frecuencia: Cansancio o sensación de falta de energía
- Frecuencia: Apetito disminuido o aumentado
- Frecuencia: Dificultad para concentrarse
- Frecuencia: Mala opinión de sí mismo
- Frecuencia: Enlentecimiento físico
- Frecuencia: Pensamiento de muerte o dañarse

Esta escala tiene solamente una dimensión, por lo que no es necesario crear objetos que contengan a cada dimensión (como vimos la clase pasada).

## Filtrar base de datos

Filtraremos la base de datos para quedarnos con las observaciones correspondientes solamente a la ola 1, y además seleccionaremos los ítems de interés.

```{r}
data <- elsoc_long_2016_2022.2 %>% filter(ola==1) %>%  # seleccionamos solo los casos de la ola 1
  select(s11_01,s11_02,s11_03,s11_04,s11_05,s11_06,s11_07,s11_08,s11_09, # items sintomatologia depresiva
  edad=m0_edad, educacion=m01, sexo=m0_sexo) 

head(data)
table(data$s11_01)
table(data$s11_02)
table(data$s11_03)
table(data$s11_04)
```

Estos ítems cuentan con las mismas categorías de respuesta: (1) Nunca, (2) Algunos dias, (3) Mas de la mitad de los dias, (4) Casi todos los dias, y (5) Todos los dias. Además de los valores codificados como -888 y -999.

### Recodificar

Recodificamos los valores -888 y -999 en NA y eliminamos los NAs.

```{r, message=FALSE, warning=FALSE}
data <- data %>% 
  set_na(., na = c(-888, -999)) %>% 
  na.omit()
```

Dejamos la categoría 'nunca' como 0

```{r}
data$s11_01 <- car::recode(data$s11_01, "1=0; 2=1; 3=2; 4=3; 5=4")
data$s11_02 <- car::recode(data$s11_02, "1=0; 2=1; 3=2; 4=3; 5=4")
data$s11_03 <- car::recode(data$s11_03, "1=0; 2=1; 3=2; 4=3; 5=4")
data$s11_04 <- car::recode(data$s11_04, "1=0; 2=1; 3=2; 4=3; 5=4")
data$s11_05 <- car::recode(data$s11_05, "1=0; 2=1; 3=2; 4=3; 5=4")
data$s11_06 <- car::recode(data$s11_06, "1=0; 2=1; 3=2; 4=3; 5=4")
data$s11_07 <- car::recode(data$s11_07, "1=0; 2=1; 3=2; 4=3; 5=4")
data$s11_08 <- car::recode(data$s11_08, "1=0; 2=1; 3=2; 4=3; 5=4")
data$s11_09 <- car::recode(data$s11_09, "1=0; 2=1; 3=2; 4=3; 5=4")
```

```{r}
table(data$s11_01)
table(data$s11_02)
```

## Análisis


### Estimar correlación

Dado que la escala tiene solamente una dimensión, estimaremos la correlación de toda la escala.

```{r}
cor(data)
```

Podemos observar que todas las correlaciones son positivas, por lo que no quedaron ítems invertidos.


### Estimar consistencia interna


#### Alfa de Chronbach

Primero, estimaremos la consistencia interna de cada dimensión con un **Alfa de Chronbach**.

```{r}
psych::alpha(data)

```

```{r}
data2 <- dplyr::select(data, s11_01,s11_02,s11_03,s11_04,s11_05,s11_06,s11_07,s11_08,s11_09)
psych::alpha(data2)
```
```{r}
data <- data %>% 
  rowwise() %>% 
  mutate(sintomatologia_depresiva = sum(s11_01,s11_02,s11_03,s11_04,s11_05,s11_06,s11_07,s11_08,s11_09))
summary(data$sintomatologia_depresiva)
```

# Estandarización de variables


```{r}
data <- data %>% 
  select(sintomatologia_depresiva, edad, educacion, sexo) 
```

## Descriptivos

```{r}
sjmisc::descr(data,
      show = c("label","range", "mean", "sd", "NA.prc", "n"))%>% # Selecciona estadísticos
      kable(.,"markdown") # Esto es para que se vea bien en quarto
```

## Estandarización

```{r}
data_std = data.frame(scale(data))
```

```{r}
sjmisc::descr(data_std,
      show = c("label","range", "mean", "sd", "NA.prc", "n"))%>% # Selecciona estadísticos
      kable(.,"markdown") # Esto es para que se vea bien en quarto
```

## Estimar regresiones

```{r}
reg <- lm(sintomatologia_depresiva ~ educacion + edad + sexo, data=data)

reg_std <- lm(sintomatologia_depresiva ~ educacion + edad + sexo, data=data_std)
```


```{r}
sjPlot::tab_model(list(reg, reg_std), 
  show.ci=FALSE, 
  show.se = TRUE,
  p.style = "stars", 
  dv.labels = c("Modelo lineal", "Modelo estandarizado"),
  string.pred = "Predictores", 
  string.est = "β")
```

## Ejercicio

1. Interprete los coeficientes

2. ¿Qué diferencias hay entre un modelo y otro?

3. ¿Qué ventajas o desventajas tiene trabajar con un modelo estandarizado?